臺灣高雄地方法院刑事裁定　　　　　　　　　　　　　九十三年度自字第一０七號
　　自　訴　人　乙○○　男　4.
　　自訴代理人　洪文佐律師
　　被　　　告　甲○○
　　被　　　告　丙○○
右列被告因詐欺案件，經自訴人提起自訴，本院裁定如左：
    主  文
本件自訴駁回。
    理  由
一、自訴意指略以：自訴人乃為「鎮大行」麵店之老闆，民國92
    年5 、6 月間，當時已無清償能力之被告丙○○以其員工於
    某日發生職業災害，為補償其員工當時所遭受之損害，乃向
    自訴人借支票，開立到期日為93年6 月30日、面額為新台幣
    （下同）300,000 元整之支票乙紙（以下稱系爭支票）偽以
    向共同被告甲○○借款，並約定屆時他會以貸款向自訴人清
    償所簽發之票款，以便讓自訴人將該款項存入支票帳戶。豈
    料，清償期尚未屆至，被告即提早結束營業，惡性倒閉，且
    拒不返還該自訴人所出借之支票或還清票款，至此自訴人始
    知受被告所騙，且自訴人在風聞被告丙○○可能提早結束營
    業、惡性倒閉之際，唯恐該票據債權無法受償，不但打電話
    通知聯絡被告甲○○，並與女友莊淑玲一同前往而向被告甲
    ○○說明「倘她真有」借款與被告，則因為告丙○○可能即
    將倒閉，乃籲請甲○○應盡快向被告索取借款，並幫忙自訴
    人找尋丙○○之下落，然甲○○竟稱：「我自會去找明玉」
    ，而虛與委蛇，故意遲遲不向被告丙○○索還該不知是真抑
    假之借款。直至被告丙○○惡性倒閉，並待該支票到期後，
    被告甲○○隨即以該張支票對自訴人於高雄縣鳳山信用合作
    社（一甲分社）暨安泰商業銀行鳳山分行之存款300,000 元
    範圍聲請「假扣押」，並對自訴人所有名下車牌號碼3YQ-42
    90、3ZG-9896、4ZQ-5941號之車輛聲請查封，故證被告兩人
    顯早有預謀相互勾串詐取自訴人財產，其等之共同詐欺意圖
    與犯行至為顯然，因認被告二人共同涉犯刑法第339 條第1
    項之詐欺取財罪嫌。
二、按法院或受命法官，得於第一次審判期日前，訊問自訴人、
    被告及蒐集或調查證據，於發見案件係民事或利用自訴程序
    恫嚇被告者，得曉喻自訴人撤回自訴。前項訊問不公開之;
    非有必要，不得先傳訊被告。第一項訊問及調查結果，如認
    為案件有第254 條之情形者，得以裁定駁回自訴，並準用第
    253 條之2 第1 項第1 款至第4 款、第2 項及第3 項之規定
    。駁回自訴之裁定以確定者，非有第260 條各款情形之一，
    不得對於同一案件再行自訴，刑事訴訟法第326 條定有明文
    。又按刑事被告依法並無自證無罪之義務，就具體之自訴案
    件，依據刑事訴訟法第343 條、第161 條第1 項規定，應由
    自訴人負舉證責任，所指明之證明方法，並需達於足可積極
    證明被告確係犯罪之嚴格證明程度，次按犯罪事實應依證據
    認定之，無證據不得認定犯罪事實，刑事訴訟法第154 條第
    2 項定有明文; 又認定不利於被告之事實，需依積極證據，
    苟積極證據不足為不利於被告事實之認定時，即應為有利於
    被告事實之認定，最高法院30年上字第816 號判例可資參照
    ，是自訴人所提出之證據，不足為被告有罪之積極證明，或
    其闡明之證明方法，無從說服法官以形成被告有罪之心證，
    基於無罪推定之原則，自應為被告無罪判決之諭知，有最高
    法院91年度台上字第5597號判決可資參照。而詐欺罪以行為
    人意圖為自己不法之所有，以詐術使人將本人或第三人之物
    交付為構成要件，又所謂以詐術使人交付，必須被詐欺人因
    其詐術而陷於錯誤，若其所用方法不能認為詐術，亦不致使
    人陷於錯誤，即不成立該罪，最高法院46年台上字第260 號
    判例亦有明揭。是民事債務當事人之間，若有未依債務本旨
    履行給付之情形，在一般社會經驗而言，其原因非出於一端
    ; 或係因不可歸責之事由無法給付，或係因合法得對抗他造
    主張抗辯而拒絕給付，甚至債之關係成立後，使行惡意遲延
    為，皆有可能，非必自始即出於無意給付之詐欺犯罪; 又刑
    事被告依法不負自證無罪之義務，自難以被告單純債務履行
    之狀態，及推定被告自始即有不法所有之意圖，合先敘明。
三、經查：
  （一）自訴意旨認被告丙○○係以施用偽稱其員工發生職業災
        害，為補償該員工之損害，乃向自訴人借支票，開立到
        期日93年6 月30日、面額為新台幣300,000 元整之支票
        乙紙，並謊稱該支票係為向共同被告甲○○借款所用，
        而使自訴人陷於錯誤。然衡諸一般社會借貸活動，無非
        係以借用人之信用、償還能力為借貸與否之依據，至於
        借用人借貸之動機則與同意借貸與否考量無關。故本件
        無論被告丙○○向自訴人借用支票之動機為何，既然被
        告丙○○對於其信用、清償能力並無刻意欺瞞、隱匿、
        虛構之行為，縱使被告丙○○對於借用支票之動機一節
        ，本於個人隱私之考量未據實陳述，並非施用詐術，難
        謂被告丙○○係對自訴人施用詐術、為詐騙行為，況自
        訴人亦不可能因被告丙○○之借貸動機而陷於錯誤，因
        而同意交付款項予被告丙○○。故就被告丙○○部分，
        縱令自訴人之指述為真，亦無從認定被告丙○○有何施
        用詐術之行為，並因而使自訴人陷於錯誤。至於被告丙
        ○○事後是否向被告甲○○借款，此乃被告丙○○向自
        訴人借用系爭支票後之處分行為，自訴人本無權過問，
        更與被告丙○○是否施用詐術使自訴人陷於錯誤一節無
        涉，亦不能因被告之有權處分行為，即妄加推論被告丙
        ○○與被告甲○○間因此有何共同詐欺之犯意聯絡。至
        於被告丙○○事後不返還系爭支票，其可能原因甚多，
        參酌前揭說明，亦難僅以此一民事債務不履行之結果，
        而推論被告丙○○自始即出於無意給付之詐欺犯罪。
  （二）至自訴人另指訴：當時因知悉被告丙○○可能即將倒閉
        ，乃籲請甲○○應盡快向被告索取借款，並幫忙自訴人
        找尋丙○○之下落，然甲○○竟稱：「我自會去找明玉
        」，而虛與委蛇，故意遲遲不向被告丙○○索還該不知
        是真抑假之借款。直至被告丙○○惡性倒閉，並待系爭
        支票到期後，被告甲○○隨即以系爭支票對自訴人於高
        雄縣鳳山信用合作社（一甲分社）暨安太商業銀行鳳山
        分行之存款新台幣300,000 元範圍聲請「假扣押」等情
        ，故認被告甲○○與被告丙○○間有共同詐欺之犯意聯
        絡及行為分擔。然查，被告甲○○即為執票人，其如何
        行使票據權利，本為執票人之自由。而被告甲○○如對
        於被告丙○○無借貸債權，本無從向被告丙○○索取借
        款; 反面言之，被告甲○○如對被告丙○○有借款債權
        ，則被告甲○○就該筆借款債權，無論選擇向被告丙○
        ○請求，或以系爭支票為清償之方法，均為被告甲○○
        之權利，豈可以被告甲○○行使權利之合法行為，率爾
        推斷被告甲○○係對自訴人虛與委蛇、被告甲○○與被
        告丙○○間有詐欺之犯意聯絡或行為分擔。故自訴人所
        提出之證據，不足為被告有罪之積極證明，其闡明知證
        明方法，無從說服法官以形成被告有罪之心證，參諸前
        揭說明，尚難以自訴人提出之本院假扣押命令影本之證
        據及所為之指述，而認被告甲○○有何詐欺之犯行。
  （三）又自訴人雖對被告甲○○部分撤回詐欺自訴，惟詐欺非
        告訴乃論之罪，非屬刑事訴訟法第325 條第1 項得撤回
        自訴之範疇，故自訴人此部分撤回自訴，於法不合，附
        此敘明。
四、綜上所述，本件若以自訴人所指訴之情節均為真，亦無從認
    定被告二人有何詐欺之犯行，此外，復無其他積極之證據足
    以證明被告二人涉有共同詐欺取財之罪嫌，其犯罪嫌疑不足
    ，依照首開說明，本件自訴應予駁回。
據上論結，應依刑事訴訟法第326 條第3 項、第252 條第10款裁
定如主文。
中　　華　　民　　國　　94　　年　　4 　　月　　13　　日
                         審判長法 官 莊崑山
                               法 官 曾鴻文
                               法 官 黃宣撫
如不服本裁定，應於送達後五日內，向本院提出抗告狀。
以上正本證明與原本無異。
中　　華　　民　　國　　94　　年　　4 　　月　　15　　日
　　　　　　　　　　　　　　　書記官  鄭永媚
